【裁判字號】    92,上訴,920
【裁判日期】    920714
【裁判案由】    殺人未遂等
【裁判全文】
臺灣高等法院高雄分院刑事判決                    九十二年度上訴字第九二號
    上  訴  人  台灣高雄地方法院檢察署檢察官
    被      告  乙○○
右上訴人因被告殺人未遂等案件，不服臺灣高雄地方法院九十一年度訴字第三六九五
號中華民國九十二年三月二十一日第一審判決（起訴案號：臺灣高雄地方法院檢察署
九十一年度偵字第二五六六二號），提起上訴，本院判決如左：
      主  文
原判決撤銷。
乙○○殺人未遂，處有期徒刑伍年陸月，褫奪公權年。
      事  實
一、緣乙○○之父盧瑞雲因積欠高雄市農會債務，致高雄市○○區○○街六十一號住
    處房屋，經高雄市農會聲請臺灣高雄地方法院強制執行拍賣，並由案外人王登山
    拍定，於民國九十一年十一月二十六日十時四十分許，臺灣高雄地方法院民事執
    行處書記官甲○○，會同拍定人之代理人楊麗玉前往該址屋內，執行房屋拍定後
    之點交程序，乙○○當時在屋內前方客廳飲酒，竟為阻止點交執行程序之進行，
    明知所持家用之尖刀刀刃尖銳、刀刃長約十四公分（全刀長約二十七公分），持
    刀刺向人體胸部要害，即有致命危險，及甲○○係依法執行點交職務之公務員，
    竟基於殺人及妨害公務等犯意，於甲○○、楊麗玉、盧瑞雲等人在房屋後方會勘
    廚房增建部分時，手握前述尖刀一把，至甲○○前方，稱：「你是法官！法官也
    是一樣；讓你死」等語，並朝甲○○胸部刺去，以此強暴方式妨害甲○○公務之
    執行，經甲○○即時以手中卷宗揮擋，致乙○○刀刺方向改變，而刺中甲○○左
    上臂近左肩胛部位，造成刺割裂傷○．五Ｘ二．五公分、紅腫，始倖免於難；盧
    瑞雲見狀，立即自側面跨步上前，將乙○○攔腰抱住，而甲○○迅自廚房後門退
    至巷外馬路閃避，此時盧瑞雲已將乙○○放開，乙○○仍在廚房門口處咆哮「你
    好膽再過來看看」等語，嗣經據報前來警員當場逮捕，並扣得非其所有供以行兇
    用之前述尖刀一把。
二、案經高雄市政府警察局楠梓分局移送臺灣高雄地方法院檢察署檢察官偵查起訴。
      理  由
一、訊據被告乙○○固供認其於前開時、地，有手持尖刀之情，然否認殺人未遂、妨
    害公務等犯行，辯稱：伊當時並無持刀殺害書記官犯意，只是要趕他走，亦不知
    書記官有遭伊刺傷，亦無對書記官說「你是法官！法官也是一樣；讓你死」，也
    是事後才知是法院人員云云。然查：
  (一)被告如何明知被害人甲○○係法院執行職務之公務員，且當日係依法執行拍賣房
    屋之點交執行程序，被告為阻止被害人進行點交，乃持扣案尖刀刺傷被害人，並
    口出「你是法官！法官也是一樣；讓你死」等語，幸經被害人即時以手中卷宗揮
    擋，致被告刀刺方向改變，而刺中被害人左上臂近左肩胛部位，造成刺割裂傷○
    ．五Ｘ二．五公分、紅腫，被告仍在廚房門口處咆哮「你好膽再過來看看」等語
    ，嗣經警員當場逮捕等事實，業據被害人迭於警訊、偵查、原審指訴甚詳（見警
    卷第三頁，偵卷第十五、十六頁，原審卷第三十、三一頁），核與證人即拍定人
    代理人楊麗玉、被告之父盧瑞雲於警詢、偵查及原審所證情節大致相符（見警卷
    第五、七頁，偵卷第十七頁，原審卷第三一至三三頁）。
  (二)被害人因之而受有左上臂近左肩胛部位刺割裂傷○．五Ｘ二．五公分、紅腫之傷
    一節，亦經證人即高雄市政府警察局楠梓分局右昌派出所警員陳正鑫、替代役役
    男陳琨琳於原審證述無誤（見原審卷第二九頁），並有汪祚宜法醫師（九一）宜
    診字第玖壹零捌陸號驗傷診斷書一紙在卷足憑（見警卷第十二頁），復有尖刀一
    把扣案可証，而該把尖刀係屬被告住處家用之物，亦經證人盧瑞雲於原審證述明
    確（見原審卷第三二頁），並經本院當庭勘驗測量為「刀刃長約十四公分，刀長
    約二十七公分」（見本院卷第二三頁）在卷。
  (三)被告於行為之前雖有飲酒，但其當時精神狀況正常一節，亦據被害人、證人陳正
    鑫、陳琨琳於原審證述甚明（見原審卷第三一頁），而被告經原審送請為精神鑑
    定結果：「案發當日被告雖有飲酒，但未使其喪失清醒意識，能清楚分辨誰是法
    院代表，犯案過程並無精神耗弱或心神喪失等情形」，此有國軍高雄總醫院九十
    二年二月二十日（九二）醫慧字第九九三號函所附之該院精神鑑定報告書一份足
    佐（見原審卷第五六至六十頁），參以被告於原審業已供承「當時是隨手從桌上
    拿一把刀刺書記官；只知道是法院要來點交的人；聽到他們談話，才知道要來點
    交；對當天點交發生衝突經過都很清楚」等語（見原審卷第九至十二頁），足徵
    案發當日被告持刀刺傷被害人，並無客體錯誤或精神障礙等情，被告所為顯係阻
    止點交執行程序之進行甚明。
  (四)按殺人與傷害之區別，應以有無殺意為斷，即行為人於下手時有無決意取被害人
    生命為準，至於被害人受傷處是否致命部位，及傷痕多寡、輕重為何等，亦僅得
    供審判者心證之參考，究不能據為絕對之標準；行為人於行為當時，主觀上是否
    有殺人之故意，除應斟酌其使用之兇器種類、攻擊之部位、行為時之態度、表示
    外，尚應深入觀察行為人與被害人之關係、衝突之起因、行為當時所受之刺激、
    下手力量之輕重，被害人受傷之情形及行為事後之態度等各項因素綜合予以研析
    （最高法院二十年非字第一０四號、七十八年台上字第五二一六號判例參照）。
    本件被告雖否認有何殺人犯意，然被告所持家用之尖刀刀刃尖銳、刀刃長約十四
    公分（全刀長約二十七公分），持刀刺向人體胸部要害，即有致命危險，被告自
    難諉為不知，而被告於持刀刺向被害人當時精神正常，已如前述，猶口出：「你
    是法官！法官也是一樣；讓你死」等語，則以此等客觀事實觀之，被告於持刀刺
    向被害人之行為當時，主觀上顯有殺人犯意甚明。至於被害人僅受手臂○．五Ｘ
    二．五公分之刺割傷，純屬被害人即時以手中卷宗揮擋，致被告刀刺方向改變，
    而被害人亦即時後退閃避所致，且當時被告亦遭其父抱住，致未再有持刀揮砍，
    雖之後其父放開被告，但此時被害人已有警覺並後退，亦屬被告未再追逐之考慮
    ，復參以當時到場逮捕被告之警員詹朝傑、陳正鑫、陳琨琳於原審所證「被告於
    支援警網到達後，猶一直咆哮，甚至手持尖刀丟擲警車」等語（見原審卷第三十
    頁），足見被告當時情緒十分激動，亦合於之前其對被害人之殺意情境，是被告
    辯護意旨所陳「被告並無殺人犯意」（見本院卷第三九頁），亦非足採。
  (五)綜上所述，被告所辯上情，無非為己卸責之詞。本件事證明確，被告前揭殺人未
    遂、妨害公務等犯行，均堪認定。
二、核被告所為，係犯刑法第二百七十一條第二項、第一項之殺人未遂罪，及同法第
    一百三十五條第一項之妨害公務罪。被告以一持刀刺殺被害人未致死之行為，係
    同時觸犯前述構成要件不同之二罪名，為想像競合犯，應從一重之殺人未遂罪處
    斷。又被告所犯係屬殺人罪之未遂犯，爰依刑法第二十六條前段規定，按既遂犯
    之刑減輕之。
三、原判決因認被告事證明確，予以論罪科刑，固非無見。惟查：
  (一)被告持刀刺殺被害人所為，係屬刑法殺人未遂罪，已如前述，原判決論以普通傷
    害罪，自有未洽。
  (二)被告於前述行為時之精神狀態如何，原審既已送請鑑定，且此項鑑定結果關係對
    被告論罪之主觀犯意之認定，此部份原判決漏未敘明，亦有未當。
四、檢察官提起上訴認被告有殺人犯意一節，為有理由，應由本院撤銷改判。審酌被
    告犯罪動機係一時衝動所致，明知被害人係屬依法執行公務之人，竟持利刃尖刀
    刺殺被害人之犯罪手段及情節非輕，幸未造成被害人死亡之結果，犯後尚未與被
    害人成立和解之態度，並念其尚無其他犯罪前科之素行（見本院卷第十五頁之臺
    灣高等法院被告全國前案紀錄表）等一切情狀，量處如主文第二項所示之刑，又
    認本罪之犯罪性質，有宣告褫奪公權之必要，併予宣告褫奪公權三年。末查扣案
    之尖刀一把，雖供被告犯本罪所用之物，然係屬被告住處家用之物，非屬被告所
    有之物，業據證人盧瑞雲及被告於原審供證在卷（見原審卷第十二、三二頁），
    爰不予宣告沒收。
據上論斷，依刑事訴訟法第三百六十九條第一項前段、第三百六十四條、第二百九十
九條第一項前段，刑法第二百七十一條第二項、第一項、第一百三十五條第一項、第
二十六條前段、第五十五條前段、第三十七條第二項、罰金罰鍰提高標準條例第一條
，判決如主文。
本案經檢察官劉文水到庭執行職務。
中    華    民    國      九十二      年      七      月 十四   日
                              臺灣高等法院高雄分院刑事第六庭
                                  審判長法官  王憲義
                                        法官  謝靜雯
                                        法官  張意聰
右正本證明與原本無異。
如不服本判決應於收受本判決後十日內向本院提出上訴書狀，其未述上訴理由者，
並得於提起上訴後十日內向本院補提理由書狀（均須按他造當事人之人數附繕本)「
切勿逕送上級法院」。
                                      書記官  王婉蓉
中    華    民    國      九十二      年      七      月     十四   日
附錄本判決論罪之法條：
刑法第二百七十一條第一項：
殺人者，處死刑、無期徒刑或十年以上有期徒刑。
刑法第一百三十五條第一項
對於公務員依法執行職務時，施強暴脅迫者，處三年以下有期徒刑、拘役或三百元以
下罰金。


司法院資訊處製作；財團法人民間司法改革基金會備份。
